【裁判字號】    96,訴,1737
【裁判日期】    971212
【裁判案由】    清償債務
【裁判全文】
臺灣桃園地方法院民事判決              96年度訴字第1737號
原      告  乙○○
訴訟代理人  翁志明律師
被      告  丁○○○
上列當事人間請求清償債務事件，於民國97年11月21日辯論終結
，本院判決如下：
    主  文
原告之訴及假執行之聲請均駁回。
訴訟費用由原告負擔。
    事實及理由
壹、程序方面：
一、按「訴訟繫屬中為訴訟標的之法律關係，雖移轉於第三人，
    於訴訟無影響。但第三人如經兩造同意，得聲請代當事人承
    當訴訟。」，民事訴訟法第254 條第1 項定有明文。查本件
    訴訟原係丙○○○起訴，繫屬於本院後，丙○○○將其對被
    告之債權讓與原告乙○○，並由乙○○聲明承當訴訟，有原
    告提出債權讓與通知書1 份為證，被告無異議而為本案之言
    詞辯論，核無不合，應予准許。
二、按訴狀送達後，原告不得將原訴變更或追加他訴。但擴張或
    減縮應受判決事項之聲明者，不在此限，民事訴訟法第255
    條第1 項但書第3 款定有明文。本件原告起訴時原請求：被
    告應給付原告新臺幣（下同）500,000 元，及自起訴狀繕本
    送達之翌日起至清償日止，按年息5%計算之利息，嗣於本件
    調解程序期間即96年10月5 日，以書狀將請求之本金變更為
    120 萬元，原告上開所為變更，核屬擴張應受判決事項之聲
    明，依上開規定，自應准許。
貳、實體方面：
一、原告起訴主張：
    (一)緣被告與丙○○○為親姐妹；於72年間被告因經濟困難向
      兄姐借錢度難關，原告遂將名下所有不動產，即桃園縣桃
      園市○○段230 地號土地及其上建物735 號向新竹區中小
      企業銀行大園分行（現為渣打國際商業銀行大園分行）辦
      理抵押借款，由其擔任借款人，並設定本金最高限額抵押
      權62萬元，丙○○○與被告並約定，由被告逕自向銀行領
      取貸款50萬元，作為丙○○○借給被告之金錢，被告須負
      清償貸款之責，每月自動清償銀行之本金及利息。惟被告
      僅繳納二個月之分期本金及利息，第三個月，丙○○○收
      到銀行催告貸款逾期未繳之違約通知，並揚言欲對丙○○○上開房地進行拍賣取償，丙○○○為保財產遂緊急標會
      並以合會金向新竹區中小企業銀行大園分行一次清償，連
      同本金、遲延利息及違約金達120 萬元。丙○○○屢次對
      被告提出清償上開金額之要求，皆遭被告先以無資力後以
      其他不相干之事由推託，迄今已20年餘猶未為任何賠償，
      兩造感情亦因不睦。
    (二)時空輾轉，丙○○○如今經濟窘迫，而被告否極泰來，顯
      有經濟能力履行積欠已久之借款債務，經知悉兩造借貸情
      形之親戚共同出面調處結果，被告終於願意負起清償債務
      之責，並於96年9 月9 日書立協議書為證，惟因時間久遠
      不敷記憶借金額及違約後丙○○○一次清償之金額，無以
      具體計算被告應給付丙○○○之金額，遂依丙○○○清償
      之本金及利息，以120萬元為本件請求。
    (三)嗣丙○○○將此部分之借款債權讓與原告乙○○，原告爰
      依民法第478 條之規定提起本件訴訟，並聲明：被告應給
      付原告120 萬元，及自起訴狀繕本送達之翌日起至清償日
      止，按年息5%計算之利息，及願供擔保，請准宣告假執行
      。
二、被告辯稱：
    (一)被告與丙○○○在72年間迄今，並無借貸合意亦無金額交
      付，且依據兩造96年9 月9 日書立之協議書，被告應係借
      款人、丙○○○僅係擔保物權人，顯見被告並無領取以原
      告為名、向銀行貸款之50萬元。
    (二)被告之合會貸款，丙○○○雖曾為擔保人，但此被告之貸
      款，被告已清償，僅最後之6 萬元係由丙○○○代償，且
      丙○○○將此部分代償之債權，讓與兩造之大姐甲○○，
      由被告對甲○○之19萬債權抵銷之。是被告與丙○○○間
      ，並無債權債務關係存在。
    (三)綜上，原告之請求為無理由，並聲明：原告之訴駁回。
三、本院之判斷：
    (一)原告主張：丙○○○於72年間，提供其所有之桃園縣桃園
      市○○段230 地號土地，及其上建物735 號（以下簡稱系
      爭房地）為抵押物，向新竹區中小企業銀行大園分行辦理
      抵押借款，並設定最高限額62萬元之抵押權等情，有其提
      出土地登記謄本1 份為證（見本院卷第9 頁至第11頁），
      是此部分之事實堪以認定，合先敘明。
    (二)原告又主張：丙○○○將上開抵押借款貸得之50萬元借予
      被告，並由被告領取後，由被告每月向銀行清償借款之本
      金及利息，惟被告僅清償2 期本息後，即未再依約清償，
      經銀行催繳，由丙○○○清償本息合計達120 萬元云云，
      經被告否認，並以前揭情詞置辯。經查：
      1.原告上開主張，業據其提出96年9 月9 日書立之協議書
        1 紙為證，其內容謂：「茲因丙○○○（簡稱甲方）與
        丁○○○（簡稱乙方）2 人就民國72年間發生之借貸事
        宜，達成初步共議，協議遵守以下內容：一、乙方承認
        確實與甲方同赴新竹中小企銀辦理房貸抵押借款，乙方
        為債務人，甲方為擔保物權人。二、乙方同意甲方先向
        貸款銀行調閱相關借款資料，包括借款本金、利息、違
        約金及清償紀錄等，如查明乙方怠於清償借款屬實，乙
        方願意依契約所示金額負全部清償之責。」等語（見本
        院卷第13頁）。
      2.被告對於上開協議書固不爭執，惟否認上開協議書所稱
        之「借貸事宜」係指原告主張之抵押借款一事，辯稱該
        協議書所指之「借貸事宜」，係指被告另邀同丙○○○
        為連帶保證人向銀行借款之事宜，並提出96年9 月9 日
        書立協議書時，現場商討之錄音紀錄及其譯文為證。原
        告對於現場商討之錄音及其譯文均不爭執。觀諸譯文內
        容，在場之人包括：丙○○○、被告、銀行女行員、律
        師太太、進島、聰永、英麒、謝希謙、謝仁聖、謝徐仲
        等人，渠等係就上開房地設定最高限額62萬元之抵押借
        款之還款細節進行討論，丙○○○稱被告僅還款2 期、
        被告稱其還款至最後6 萬元始由丙○○○繳納，兩造就
        此爭論不下，遂書立上開協議書（見本院卷第77頁至第
        85頁），是應認上開協議書所稱之「借貸事宜」，即為
        本件丙○○○以系爭房地設定抵押貸款之事宜無訛。
      3.原告雖依據上開協議書，認被告與丙○○○間確實有借
        貸關係存在之事實，惟上開協議書之作成背景，係丙○○○與被告間就何人還款多少乙節，仍有爭執，而未能
        達成協議，是尚難據此即認丙○○○與被告間確有借貸
        關係存在。另證人陳甲○○於本院審理時到院證稱：被
        告借丙○○○的房子去抵押，金額不曉得，被告只有繳
        了2 、3 次分期付款，餘款是由丙○○○去繳，伊沒有
        幫忙繳錢；因為伊欠被告會錢十幾萬，其中6 萬元轉讓
        給丙○○○等語（見本院卷第89頁）；證人陳甲○○雖
        證稱：被告借丙○○○之房子去抵押，被告只有繳了2
        、3 次分期付款云云，惟此部分之事實非其親自見聞，
        亦難據此為原告有利之認定；另證人證稱：伊欠被告會
        錢10幾萬元，其中6 萬元轉讓予丙○○○等語，核與被
        告辯稱：被告向銀行貸款最後之6 萬元係由丙○○○代
        償，且丙○○○將此部分代償之債權，讓與兩造之大姐
        甲○○，由被告對甲○○之19萬債權抵銷等情相符，復
        與兩造於96年9 月9 日書立協議書時，被告稱：「…，
        我繳到後來剩尾款6 萬多塊，然後你媽媽（即丙○○○
        ）去繳6 萬多元，就是轉移給阿桃姨的6 萬。」、「就
        是尾款啦，尾款剩6 萬多一點，你媽媽（即丙○○○）
        就是因為我向阿桃姨催討會錢，你媽看不就跟我嗆說，
        你也有欠我錢，我們相抵好了，這樣大家就不相欠了」
        等語（見本院卷第80頁）吻合，應認被告辯稱：上開借
        貸關係，伊剩尾款6 萬元之貸款，由丙○○○代償後，
        並將此部分之借款債權讓與證人陳甲○○，再由證人陳
        甲○○就此部分債權與對被告之會錢債務進行抵銷一情
        ，係為真實。
      4.按當事人主張有利於己之事實者，就其事實有舉證之責
        任。民事訴訟法第277 條定有明文。又民事訴訟如係由
        原告主張權利者，應先由原告負舉證之責，若原告先不
        能舉證，以證實自己主張之事實為真實，則被告就其抗
        辯事實即令不能舉證，或其所舉證據尚有疵累，亦應駁
        回原告之請求。最高法院17年上字第917 號著有判例足
        參。次按稱消費借貸者，謂當事人一方移轉金錢或其他
        代替物之所有權於他方，而約定他方以種類、品質、數
        量相同之物返還之契約；借用人應於約定期限內，返還
        與借用物種類、品質、數量相同之物，民法第474 條第
        1 項、第478 條前段分別定有明文。故當事人如主張有
        金錢借貸關係存在，須就其發生所須具備之特別要件即
        金錢之交付及借貸意思表示互相一致負舉證之責任（最
        高法院81年台上字第2372號判決參照）。原告主張兩造
        間存有120 萬元之借款關係，並聲請向渣打國際商業銀
        行股份有限公司及該公司大園分行，函調丙○○○於72
        年間之借款資料、歷次清償紀錄，及取款憑條以為證明
        ，經渣打國際商業銀行股份有限公司大園分行96年12月
        14 日 渣打商銀大園字第09600255號函覆稱：因授信書
        類年代久遠，且當時帳冊未上線，並經行舍多次整修，
        經過24年之書類已無從查起等語（見本院卷第75頁），
        另渣打國際商業銀行股份有限公司於97年1 月25日以渣
        打商銀SD字第09700247號函覆稱：丙○○○帳號：00-0
        0-000000-0，無民國70年至72年間提存款紀錄，該帳戶
        之開戶日為78年1 月9 日等語（見本院卷第102 頁）；
        本院復依職權向桃園縣桃園市地政事務所調系爭房地於
        72年2 月9 日辦理抵押貸款之全部資料，經桃園縣桃園
        市地政事務所於97年9 月9 日以桃地資字第0970016241
        號函覆稱：該登記案已逾法定保管年限業已銷毀等語（
        見本院卷第148 頁）；此外，原告就丙○○○代被告清
        償系爭房地之抵押借款、清償借款之確實金額之有利於
        己之事實，未能再舉證以實其說，尚難認丙○○○與被
        告間，確實有其主張之借款關係存在。
      5.原告既未能舉證證明丙○○○與被告間，有其主張之借
        款關係存在，則原告受讓丙○○○對被告之借款債權，
        並依消費借貸之法律關係，請求被告給付120 萬元及自
        起訴狀繕本送達翌日起至清償日止按年息5%計算之利息
        ，則無理由，應予駁回。原告之請求既經駁回，其假執
        行之聲請亦失所附麗，應併予駁回。
四、本件事實已臻明確，兩造其餘之攻擊或防禦方法，及未經援
    用之證據，經本院斟酌後，認為與判決基礎之事實並無影響
    ，均不足以影響本裁判之結果，自無庸一一詳予論駁之必要
    ，併此敘明。
據上論結，本件原告之訴為無理由，依民事訴訟法第78條，判決
如主文。
中    華    民    國    97    年    12    月    12    日
                  民事第三庭    法  官  陳心婷
以上正本係照原本作成
如對本判決上訴，須於判決送達後20日內向本院提出上訴狀
中    華    民    國    97    年    12    月    12    日
                            書記官  林君燕


司法院資訊處製作；財團法人民間司法改革基金會備份。
